【裁判字號】    95,重訴,3
【裁判日期】    950908
【裁判案由】    殺人等
【裁判全文】
臺灣新竹地方法院刑事判決               95年度重訴字第3號
公  訴  人  臺灣新竹地方法院檢察署檢察官
被      告  甲○○
指定辯護人  許麗美律師
上列被告因殺人等案件，經檢察官提起公訴（94年度偵字第6601
號），本院判決如下：
    主  文
甲○○殺人，處有期徒刑拾年，褫奪公權拾年。
    事  實
一、緣丙○○為洪瑪莉之配偶，但與甲○○（原名：李亞麟）為
    交往多年的男女朋友關係，丙○○因患有重度聽障，平日均
    需佩戴助聽器方能與人講話溝通；因丙○○於民國九十四年
    九月間以自己的身體狀況不佳、不能出去工作致無法繼續照
    顧甲○○為由向甲○○提出分手，並告知甲○○，其是丙○○的最後一個女人，二人分手後丙○○也不會再交往其他女
    人，之後即四處閃躲甲○○，甲○○對於丙○○要與其分手
    之事實則始終無法接受，甲○○在同年十一月初某日，突然
    接到丙○○的手機網友傳來簡訊告知甲○○，「甲○○並非
    是丙○○的最後一個女人」，甲○○遂認定丙○○欲與其分
    手的真正理由是因為丙○○已另結新歡，因而一再透過電話
    、簡訊等方式與丙○○聯絡，希望能與丙○○對此當面講清
    楚，但因丙○○未接甲○○的電話、亦不理會甲○○所發出
    多次向其為軟性訴求的簡訊，使得甲○○一直苦無管道與丙○○溝通並開始對丙○○漸生不滿。同年十一月十一日凌晨
    ，甲○○於上班時間（按：甲○○平日的工作時間係自晚上
    七時起至隔日清晨六時止）因無心情工作而蹺班返家後，又
    以其所有之0000000000號行動電話多次撥打丙○○使用之0000000000號行動電話，欲找丙○○談
    清楚，惟丙○○或故意不接聽電話或因時間太晚已入睡而未
    接聽電話，甲○○再以手機上網查詢時，認為丙○○正使用
    其所有、門號為0000000000號之行動電話上網中
    ，甲○○即直接前往新竹市○○○街一五二號丙○○平日與
    母親林續所共同居住之獨棟透天住處前查看，到達後，看見
    該處三樓後段丙○○所使用的臥室尚有小燈亮著，一樓客廳
    亦還有燈光、客廳內停放著丙○○平日使用的車號六Ｐ─五
    七０六號自小客車，甲○○遂認定丙○○是在家裡以手機上
    網，甲○○即在樓下大聲叫喚丙○○，惟丙○○未予理會，
    甲○○接著在同日凌晨十二時四十分，在該房屋前，以其所
    使用之上開0000000000號行動電話對丙○○發出
    ：「再問一次，要不要接電話」之簡訊，丙○○對此簡訊亦
    無回應，甲○○漸感不耐，隨手撿拾地上的石頭往該處三樓
    、面對光華二街一五０巷、丙○○的臥房窗戶丟擲二次，想
    喚起丙○○的注意，然，仍不見丙○○探出頭查看，至同日
    凌晨零時四十七分許，甲○○再次對丙○○發出「最後一次
    ，我現在在你家門口，你要下來嗎？」之簡訊內容，要求丙○○立即出面，但依舊未見丙○○下樓，甲○○一時怒火中
    燒，對丙○○產生強烈的不滿，明知該處平日為丙○○與林
    續共同居住之處所，若在該處縱火，極有可能會釀成火災而
    燒燬整棟房屋並延燒至隔壁一五四、一五六號等相連的房屋
    ，並可能使丙○○及其家人與鄰居因逃生不及而喪生火場，
    但因心裡實在太氣，復想到日前被人嗆聲自己不是丙○○最
    後一個女人的簡訊，竟萌生放火燒燬現供丙○○等人使用的
    住宅及即使火勢太大因此燒死屋內的人亦無所謂之不確定殺
    人故意，於同日凌晨一時十二分許，以其皮包內、其所有之
    打火機一個，點燃其隨手在路旁所拔起的雜草一把後，先走
    至該房屋側邊面對上開一五０巷、自巷口算起的第一扇窗戶
    前，將在前一日（即同年月十日）晚上十時許，已被行經該
    處、知道林續出國觀光不在家的丙○○之姪子許三島、見窗
    戶未關而將之完全關上的窗戶推開，再將已點燃的雜草一把
    丟在窗台邊、鐵欄杆內，見雜草已燒起陣陣煙霧後，未對丙○○再為任何警告、亦未留在現場了解雜草的燃燒情況，即
    行離去，致該把雜草引燃上開窗戶正下方所擺設的三人座皮
    質沙發椅，火勢並漫延而造成上開住宅一樓客廳內的牆壁、
    天花板裝潢、鞋櫃、沙發椅等傢俱及停放在客廳內、丙○○
    所有的車號六Ｐ─五七０六號自小客車後車身等均嚴重受燒
    毀損，屋內並冒出陣陣濃煙，嗣於同日凌晨一時十五分許，
    被駕車行經該處之陳錦春發現一五二號住處失火而立即打電
    話通報新竹市消防局。期間，可能在睡夢中的丙○○因聞到
    煙味後，雖亦曾撥打0000000號電話向住在附近的姐
    夫丁○○求救，表示「姐夫，趕快打１１９」而要求丁○○
    幫其報警，然丙○○講完該句話後即未再出聲，丁○○接獲
    電話後立即撥打一一九電話告知尋求協助，消防隊於接獲通
    報後雖立即趕赴上址將現場的火勢撲滅，使火勢未燒燬該房
    屋之整體結構而喪失主要效用，惟當時身在三樓的丙○○因
    走避不及而吸入過多濃煙，造成吸入性嗆傷而呈現重度昏迷
    ，經送至行政院衛生署新竹醫院救治並轉送臺北榮民總醫院
    後，仍因一氧化碳中毒併發缺氧性腦病變引起中毒性休克及
    中樞神經休克，延至同年月十七日晚間六時二十分許不治死
    亡。
二、案經新竹市警察局第一分局報告臺灣新竹地方法院檢察署檢
    察官及據報相驗後偵查起訴。
    理  由
壹、程序部分：
    按，被告以外之人於審判外之陳述，雖不符前四條之規定，
    而經當事人於審判程序同意作為證據，法院審酌該言詞陳述
    或書面陳述作成時之情況，認為適當者，亦得為證據。當事
    人、代理人或辯護人於法院調查證據時，知有第一百五十九
    條第一項不得為證據之情形，而未於言詞辯論終結前聲明異
    議者，視為有前項之同意，刑事訴訟法第一百五十九條之五
    第一項、第二項分別定有明文。經查，證人陳錦春係當時駕
    車行經該火災現場即新竹市○○○街一五０巷巷口之目擊者
    ，被告及其辯護人對於證人陳錦春在新竹市消防局所為之談
    話筆錄之證據能力，始終未為聲明異議，則依據上揭規定，
    視為當事人均已同意上開審判外之陳述得作為證據，且依該
    筆錄之記載，證人陳錦春並無不能自由陳述或其他非法、不
    當取證之情形，無顯然不可信之情況，又與待證事實具有關
    連性，本院認為適當，依上揭規定，應具有證據能力。至於
    證人庚○○於警訊時之調查筆錄，因已據被告及其辯護人於
    本院行準備程序時爭執其證據能力，並經檢察官當庭捨棄（
    見本院卷第五一頁正面、九十五年五月十一日準備程序筆錄
    ），本院自不得採為證據，而檢察官雖聲請傳喚證人庚○○
    ，然本院經多次合法傳喚證人庚○○，惟其並未到庭，其曾
    使用的電話目前亦均停用，本院顯無法於審判期日傳喚其到
    庭詰問，附此敘明。
貳、認定事實所憑之證據及認定之理由：
一、被告甲○○於偵查中本院審理時之供述，證明：被告甲○○
    之前曾與被害人丙○○因感情問題發生多次爭吵，二人於九
    十四年九月間在被害人丙○○提議下分手，同年十一月間復
    接到網友對其嗆聲的簡訊，案發當天去到現場時除了想與被
    害人丙○○聊聊外，也想向他問清楚為何會有該則簡訊的事
    ，且當時明知被害人丙○○人在屋內，對點火後有可能使被
    害人丙○○之住宅起火燃燒有所預見，仍然以自備的打火機
    點燃路旁隨手拔起的雜草後，再丟置在被害人丙○○住宅一
    樓窗台上之事實。
二、證人陳錦春於偵查中（見偵查卷第二四至二五頁）之證述：
    證明在證人陳錦春於案發之九十四年十一月十一日凌晨一時
    十二分許駕車欲轉進光華二街一五０巷時，親眼目睹同街一
    五二號一樓的窗戶內有火光，在其立即於同日凌晨一時十五
    分（按：此為證人陳錦春所使用之手機所顯示之時間）以行
    動電話打一一九報案時，窗戶就被大火燒破、火舌從窗戶內
    竄出，即其確實有目睹被害人丙○○位於新竹市○○○街一
    五二號之住處發生火災之事實。
三、遠傳電信所提供、被告甲○○所使用之000000000
    0號行動電話、被害人丙○○使用之0000000000
    、0000000000號行動電話通聯調閱查詢單（見偵
    查卷第一三五至一四六頁）及中華電信所提供、被告甲○○
    案發時另使用之0000000000號行動電話雙向通聯
    記錄（見本院卷第二九至四二頁）各一份，證明：被告於案
    發前之九十四年十一月十一日凌晨，多次以自己的行動電話
    撥打與發簡訊至被害人丙○○使用的行動電話，但被害人丙○○均未接聽，佐證被告因此心生不滿，而萌生以放火手段
    達到殺人目的之動機。
四、中華電信股份有限公司臺灣北區電信分公司新竹營運處於九
    十五年四月二十八日出具之新服字第九五Ｃ六０六０００四
    二號函暨所附之0000000號室內電話客戶資料一份（
    見本院卷第二三、二四頁），佐以上開被害人丙○○所使用
    之0000000000號行動電話通聯記錄，證明：在被
    害人丙○○生前之九十四年十一月十一日凌晨一時十五分三
    十四秒時，被害人丙○○曾撥打上開0000000號丁○○所申請之室內電話，並通話達四十六秒之事實。
五、證人丁○○於本院審理時之證述（見本院卷第一０三至一０
    七頁），證明：被害人丙○○在火災發生後、昏迷前之九十
    四年十一月十一日凌晨一時十五分三十四秒時，曾打電話至
    證人丁○○的住處，在證人丁○○接起電話發出「喂」一聲
    後，被害人丙○○即表示「姐夫，趕快打１１９」，主動要
    求證人丁○○幫其報警，但之後被害人丙○○即未再發出聲
    音，佐證當時火勢應該已經不小，被害人丙○○受困於其住
    處之事實。
六、證人許三島於本院審理時之證述（見本院卷第一一八至一二
    ０頁），證明：證人許三島與被害人丙○○為親戚關係，因
    事先即知道被害人丙○○的母親出國遊玩，該住處當時僅有
    被害人丙○○一人在家，所以在火災發生前的同年月十日晚
    上十時許經過被害人丙○○住處時，看見該房屋側邊面對光
    華二街一五０巷、自巷口算起的第一扇窗戶未依照林續平日
    的習慣在睡前將窗戶關上時，即主動自窗外將該扇窗戶完全
    關閉，佐證在被告放火的三個小時前，該扇窗戶確實是被證
    人許三島關閉，與火災發生後該窗戶是被人開啟過之事實不
    同，亦佐證證人陳錦春證稱其是先看到屋內有火光，之後即
    目睹窗戶爆破、火舌竄出之情況應為事實。
七、證人即被害人丙○○的姐姐、證人丁○○的太太乙○○於本
    院審理時之證述（見本院卷第八０八至一一七頁）及證人丁○○於本院審理時之證述，證明：被害人丙○○患有重度聽
    障，平日均須佩戴助聽器方能與他人講話溝通，又因為佩戴
    助聽器並不舒服，故被害人丙○○返家後通常會將助聽器取
    下，在被害人丙○○未戴助聽器時，別人要對其說話必須緊
    貼在其耳旁被害人丙○○才能聽得清楚，且被害人丙○○在
    睡覺時習慣僅穿內褲之事實，佐證被告當時在一樓放火，一
    樓客廳內的傢俱等設備在受燒後所產生的各種聲響，對位在
    三樓的被害人丙○○來說並不能如正常人般輕易地聽到，更
    何況依當時救出被害人丙○○時，被害人丙○○僅穿著一條
    內褲，顯示在十一月的深秋時節，被害人丙○○當時可能已
    經就寢，否則不會僅穿一條內褲。
八、證人即被害人丙○○的結拜兄弟戊○○與證人即被告甲○○
    的乾姐己○○二人分別於本院審理時之證述（見本院卷第一
    四０至一四六頁、第一四七至一六一頁），證明：被告與被
    害人丙○○在案發前即已分手一事，證人戊○○、己○○二
    人均分別經被害人丙○○、被告甲○○當面告知，且證人戊○○當時想再追問被害人丙○○、證人己○○於距案發日約
    一星期前打電話想約被害人丙○○談該件事時，被害人丙○○均不願意再提及乙情，佐證被害人丙○○此次應確實有心
    切斷與被告之感情，致被告曾向證人己○○多次表達無法聯
    絡上被害人丙○○之事實。
九、本院當庭勘驗被害人家屬洪瑪莉所提供、被害人丙○○所使
    用之上開二支手機內所留存、被告在被害人丙○○生前曾經
    發給被害人丙○○之九則簡訊（見本院卷第二十頁、九十五
    年四月三日勘驗筆錄及同卷第四九頁正反面、同年五月十一
    日準備程序筆錄）─
（一）傳訊時間94年10月24日上午10時36分，內容為：
      「真的回不了頭，死對你我都不再畏懼了，我低聲求你回
        來，一樣如此殘忍對我，真的沒機會了。」；
（二）傳訊時間94年10月24日下午1時23分，內容為：
      「從未低聲下去求一個男人，尤其是你已一無所有加上身
        心障礙，仍舊希望復合，連媽咪都拜託你，竟然把我自
        尊踩在地上不削，丙○○〈死〉對你我都不重要了。敢
        愛敢恨。心死人亡。」；
（三）傳訊時間94年11月02日下午10時31分，內容為：
      「很想打給尼，知道尼並不會接我電話，最近尼好嗎？身
        體有沒有好點？我很想尼，知道尼已忘了我吧！很想跟
        尼說說話，想尼。」；
（四）傳訊時間94年11月03日上午12時34分，內容為：
      「是我忽略了尼，來不及說我愛尼，六年來不懂的去珍惜
        ，守候在旁的尼，放手去好好照顧尼媽媽，別忘了尼給
        的承諾，珍重我的愛。老公對不起。」；
（五）傳訊時間94年11月06日上午04時56分，內容為：
      「看在眼裡，痛在心裡，想的都是你，是心碎的開始，只
        要你活自在開心。」；
（六）傳訊時間94年11月06日上午05時13分，內容為：
      「瘋狂的過去，呆在無人夜裡，退到無路，沈默是淚開始
        ，把悲傷自己藏，你的快樂留給你。亞磷... 」；
（七）傳訊時間94年11月06日上午05時34分，內容為：
      「只要你幸福快樂，你是一生重要的人，癡情是夢，多情
        是空，愛情過客的人，謝謝你把亞磷放在心裡」；
（八）傳訊時間94年11月11日凌晨12時40分，內容為：
      「再問一次，要不要接電話」；
（九）傳訊時間94年11月11日凌晨12時47分，內容為：
      「最後一次，我現在在你家門口，你要下來嗎？」。
      證明：被告在與被害人丙○○交往期間確實對被害人丙○○付出相當之感情，並對於被害人丙○○向其提出分手的
      要求係十分地不捨與不願，對此，被告的情緒波動劇烈，
      在九十四年十月二十四日時，就曾經對被害人丙○○以死
      相脅，佐證在同年十一月十一日被害人丙○○屢次不接電
      話、看到上開（八）、（九）二則被告所發出警告其出面
      的簡訊後仍無反應時，被告應確實心生不滿，而產生以放
      火手段達到殺人目的之動機。
十、新竹市警察局第一分局湳雅派出所調閱新竹市○○○街一五
    二號火災現場附近監視錄影狀況表（見偵查卷第四五頁）及
    自裝設在光華二街一０八巷、一五０巷巷口之監視錄影帶所
    翻拍照片共五十一張（見偵查卷第四三、四四、四六至五八
    頁上方），證明：被告在九十四年十一月十一日凌晨至被害
    人住處附近的時間（按：錄影帶所顯示的時間與正確時間相
    差八分鐘）、行走路線、對被害人的住處拋擲疑似石頭之物
    體及被告在現場附近彎腰疑似拔雜草之動作等事實，佐證被
    告上開自白其在現場放火前所為一連串動作之事實。
十一、新竹市警察局第一分局扣押筆錄、扣押物品目錄表、扣押
      物品照片二張（見偵查卷第三十至三一頁），證明：在警
      員依據上開自監視錄影帶所顯示之影像交由被害人家屬指
      認後，循線找到被告，經被告同意在其居所執行搜索後，
      扣得被告所有之衣服、鞋子，與火災現場附近監視錄影帶
      上之女子所穿相同，佐證在被害人丙○○之住處縱火的女
      子應確實是被告甲○○無訛。
十二、新竹市消防局火災原因調查報告書一份暨所附火災現場照
      片八十七幀（見偵查卷第六一至一三四頁），證明：在被
      害人丙○○的住處一樓客廳內的起火點附近所擺設的物品
      皆屬於「非自燃性」材質，如果沒有外來火源，實際上很
      難在起火點附近造成燃燒，除非有人蓄意於起火處附近使
      用「明火」點燃易燃物，才會容易迅速造成起火燃燒，佐
      證被害人的住處確實係遭人故意縱火而起火燃燒之事實。
十三、法務部法醫研究所於九十五年一月二十六日以法醫理字第
      ０九四０００五一八九號函所出具之（94）醫鑑字第二一
      ０六號鑑定書、臺灣新竹地方法院檢察署檢察官督同法醫
      對被害人身體所製作的勘驗筆錄、相驗報告書、相驗照片
      、解剖照片、相驗屍體證明書、新竹市警察局第一分局處
      理相驗案件初步調查報告表、偵查報告暨行政院新竹醫院
      急診病歷、行政院國軍退除役官兵輔導委員會台北榮民總
      醫院病歷記錄各一份（見相驗卷第四至七、四七至六五、
      六九至八七、九三至一０三、一０六頁）等及新竹市消防
      局於九十五年五月二十二日以局消指字第０九五六００一
      三一六七號函所附之緊急傷病送醫服務登記暨救護記錄表
      各一份（附於本院卷第六七至六九頁），證明：被害人丙○○的死亡原因是因為其住處遭人縱火，火勢產生濃煙，
      被害人丙○○因走避不及吸入過多濃煙，造成吸入性嗆傷
      ，在一一九救護人員於當日凌晨一時十七分到場時即已呈
      現昏迷狀況，經送醫救治，仍因一氧化碳中毒併發缺氧性
      腦病變引起中毒性休克及中樞神經休克而不治死亡之事實
      。
    綜上，被告甲○○因無法釋懷被害人丙○○向其提出分手的
    事實，又在案發前的九十四年十一月初接獲被害人丙○○的
    網友發簡訊告訴被告，被告其實並不是被害人丙○○的最後
    一個女人，因而引發被告想找被害人丙○○問清楚之想法，
    而在案發的九十四年十一月十一日凌晨，又多次主動與被害
    人丙○○聯絡但一直無法聯絡上，在到被害人丙○○住處前
    無論以喊叫、發簡訊、丟石頭等方法，被害人丙○○均置若
    罔聞，被告因此萌生不確定故意殺人的放火動機，並因此造
    成被害人丙○○死亡的結果，而二者間，顯具有相當之因果
    關係。
、對被告之辯解不採的理由：
一、被告之辯解─
    被告甲○○對於確實有對在被害人丙○○的住處一樓窗台邊
    放火一事固坦承不諱，惟矢口否認有何殺人之犯意，辯稱：
    我只是要嚇嚇他，要他出來跟我說話，我不知道會造成這麼
    嚴重的後果，而且一樓廚房那裡也有門，真的失火了丙○○
    也不會跑不出來；又，我沒有打開窗戶，窗戶當時是關上的
    ，我只是把雜草丟在窗外、鐵欄杆內的角落，且我有憂鬱症
    云云。
二、本院之認定─
（一）不確定故意之成立：
      按刑法上的不確定故意，係指行為人對於構成犯罪的事實
      有所預見，而該事實的發生並不違背其本意，即屬相當。
      被害人丙○○患有重度聽障，其聽力較一般人為差，此為
      被告所確知之事實，凌晨一時許的夜間係正常作息的一般
      人均已入睡的時間，被告雖辯稱其曾以手機上網查詢發現
      被害人丙○○當時亦在上網中而認為被害人丙○○尚未就
      寢，然，經本院查閱被害人丙○○所使用的上開遠傳電信
      0000000000、0000000000號行動電
      話通聯記錄，在當日被害人丙○○的二支行動電話均未有
      任何上網的記錄；再者，縱使被害人丙○○房間的小燈仍
      亮著、被害人丙○○如被告所認定的尚未入睡，惟當時被
      害人丙○○並沒有佩戴助聽器的機率極高，被害人丙○○
      身處三樓，被告在一樓放火後，並未再以喊叫、打電話、
      發簡訊或者按電鈴的方式通知、警告被害人丙○○，即率
      性離去，亦據被告供述綦詳，此時若非樓下發生巨大聲響
      ，實在很難驚動被害人丙○○，被害人丙○○應當係在聞
      到從一樓延著樓梯間至二樓再漫延到三樓的煙味，才發現
      失火。被告甲○○如果只是要嚇嚇被告，理應繼續留在現
      場以打電話、發簡訊、丟石頭等其原本使用之方法繼續通
      知被害人丙○○，以求與被害人丙○○見到一面，或者待
      在樓下看看被害人丙○○被嚇到時的反應，以滿足其「嚇
      嚇」被害人丙○○的慾望，但被告均未為之。以被害人丙○○所居住的透天住處來看，濃煙在室內輾轉飄到三樓時
      可以想見當時火勢已經相當大，在火是向上延燒的情形下
      ，即便一樓設有十道門，被害人丙○○實際上是難以從火
      場中跑出來的，被告甲○○對於上開情況應非無法預見，
      其竟仍執意對被害人丙○○的住處放火，顯然有對於放火
      後如果火勢太大因此燒死屋內的人亦無所謂之不確定殺人
      故意無訛，被告一再以「想嚇嚇他」置辯，顯為卸責之詞
      ，不足採信。
（二）被告將雜草放在窗台上時，應確實有打開窗戶部分：
      次查，被告甲○○在案發前曾進入被害人丙○○的上開住
      處多次，對於上開屋內的擺設有一定程度的了解，甚至被
      害人丙○○住處客廳的沙發亦為被告所選購，此情已據被
      告供承在卷，被告在當天將已點燃的雜草放在被害人丙○○住處客廳的窗戶邊，被告雖一再辯稱自己在放雜草時沒
      有推開窗戶，惟該窗戶在火災發生後係呈現開啟的狀態，
      被害人丙○○自己或者路人再去將該扇窗戶打開的可能性
      極低；而本件火災現場經新竹市消防局人員至現場後，在
      一樓前段客廳西側處發現物品、鞋櫃、辦公桌、裝潢、窗
      簾桿、窗簾、鋁窗、牆壁水泥碳化、剝離、燒細、燒失、
      燒燬、燒溶、白化、剝落，此皆明顯以靠中間擺放三人座
      沙發椅處附近最為嚴重，其中沙發椅碳化、燒細、燒失明
      顯，以三人座沙發椅左側（小茶几旁）處附近最為嚴重，
      客廳上方天花板裝潢、水泥碳化、剝離、燒細、燒失、塌
      陷、剝落亦明顯以三人座沙發椅左側（小茶几旁）處附近
      最為嚴重，該三人座沙發後方窗戶亦為目擊最先發現有火
      、煙燒玻璃後竄出之處所，研判結果認定起火點係在一樓
      前段客廳西側中間放置之三人座沙發椅左側（小茶几旁）
      處附近，有上開新竹市消防局火災原因調查報告書一份暨
      所附火災現場照片八十七幀在卷可佐，被害人丙○○住處
      側邊面對一五０巷自巷口算來第一個窗戶處所對著客廳的
      位置即為上開三人座沙發椅，已據被告及證人乙○○分別
      供、證在卷，可見被告所放置、已點燃的雜草應確實是被
      放置在已打開的窗戶旁，雜草再隨風掉落入客廳內西側中
      間放置之三人座沙發椅左側（小茶几旁）處附近，否則，
      該窗台應該是受燒最嚴重之處。況，證人陳錦春於當時亦
      目睹的情況是：先看到屋內有火光，之後窗戶就爆破、火
      舌竄出窗外，已如前述。衡情，如果當時窗戶是關著的，
      在被告放雜草的窗台外就是鐵欄杆，該現場並無助燃物，
      火勢應該很難燃起，即使火真的燒起來了，緊閉的窗戶玻
      璃應該也會先受熱、爆破，火才有可能順勢燒進被害人丙○○住處的一樓客廳，故，被告雖未必有將點燃的雜草丟
      入屋內，但被告在將點燃的雜草放在窗台上時，應確實有
      打開窗戶無誤，被告此部分之辯解，亦難令人憑信。
（三）被告於放火時應無精神障礙或心智缺陷部分─
      另查，被告甲○○固曾提出其於事發後至嘉義榮民醫院及
      林文博診所等處看診，醫師診斷其患有憂鬱症、情感性精
      神分裂症之診斷證明書二紙（分別附於偵查卷第二０一頁
      、本院卷第二一頁），然，經本院函請財團法人天主教湖
      口仁慈醫院對被告進行行為時之精神鑑定，醫師經過與被
      告晤談後，認為在整個犯罪過程中，犯案的細節原則上被
      告應該都還是記得，回顧整個過程，被告因為是在都會區
      特種行業中上班的女孩，單身，是別人外遇的對象，生活
      比較混亂，情緒變化大，賺錢比較容易，但是也比較會花
      錢，生活關係複雜不穩定，容易以自殺來表達情緒，特別
      是跟男友或是同居人有爭吵的時候，低挫折忍受度，自我
      控制能力差，無法忍受孤獨或是被放棄，會有安眠藥或是
      酒精濫用的現象，這部分比較符合所謂邊緣性人格疾患，
      臨床症狀上，並不明顯的符合所謂解離狀態的失神，當時
      應該是在情緒失控之下的報復行為，但是有清楚的意識狀
      態，不至於是精神病，因為邊緣性人格本身就會出現不穩
      定的情緒與行為問題，但是並不能歸類為精神分裂症或者
      躁鬱，其行為時並未達到精神耗弱之程度，此有財團法人
      天主教湖口仁慈醫院於九十五年六月二十一日出具之（95
      ）湖仁醫精字第三０七號函暨司法鑑定報告書一份附於本
      院卷第七三至七七頁可參。復參酌被告於偵、審中，對於
      案發時的狀況大致均能記得，綜合全卷證據，本院認被告
      於行為時應未達到精神障礙或心智缺陷之程度。
三、論罪與科刑：
（一）罪名─
  １．按刑法第一百七十三條第一項之放火燒燬現有人使用之住
      宅罪，其直接被害法益，為一般社會之公共安全，雖同時
      侵害私人之財產法益，但仍以保護社會公安法益為重，況
      放火行為原含有毀損性質，而放火燒燬現供人使用之住宅
      罪，自係指供人居住房屋之整體而言，應包括墻垣及該住
      宅內所有設備、傢俱、日常生活上之一切用品，故一個放
      火行為，若同時燒燬住宅與該住宅內所有其他物品，無論
      該其他物品為他人或自己所有，與同時燒燬數犯罪客體者
      之情形不同，均不另成立刑法第一百七十五條第一項或第
      二項放火燒燬住宅以外他人或自己所有物罪，最高法院七
      十九年台上字第一四七一號判例可資參照。被告甲○○明
      知若在被害人丙○○居住之上開住處點火，有可能會因此
      釀成火災進而燒燬整棟房屋，亦可能使被害人及其家人、
      甚至鄰居因逃生不及而造成死亡的結果，然其仍不顧此後
      果，只因心中產生對被害人丙○○的不滿即逕以自備的打
      火機點燃路旁拔下的雜草丟置於該住處一樓窗邊，隨即離
      開現場，其顯有放火燒燬現供人使用之住宅及不確定殺人
      之故意，已如前述，其並已著手於放火即殺人行為之實行
      甚明。又因被告甲○○放火之行為，並未造成被害人丙○○上開住宅整體建築結構喪失居住效用，被告之行為尚屬
      未遂，是以，核被告甲○○所為，係犯刑法第一百七十三
      條第三項、第一項之放火燒燬現供人使用之住宅未遂罪與
      同法第二百七十一條第一項之殺人既遂罪。
  ２．依想像競合犯論罪─
      被告甲○○所犯上開放火燒燬現供人使用之住宅未遂罪與
      殺人既遂罪，係以一個放火行為觸犯二個罪名，屬想像競
      合犯，應從情節較重殺人既遂罪處斷；又，被告行為後，
      刑法第五十五條想像競合犯之規定，業於九十四年一月七
      日修正公布，並於九十五年七月一日施行，然刑法第五十
      五條但書係科刑之限制，為法理之明文化，非屬法律變更
      ，附此敘明。
（二）對被告量刑之酌科─
      爰審酌被告甲○○係因與被害人丙○○發生感情糾紛後，
      一直找不到被害人丙○○可以直接對話，在一時氣憤、未
      顧及「星星之火，可以燎原」，其若對被害人丙○○放火
      後，可能會造成被害人及家人受傷、財產受到損失、甚至
      有人會因此死亡之結果，任性地拔取雜草後即在被害人之
      住宅放火之動機、造成其事實上極想卻難以挽回之被害人
      丙○○死亡的結果及其品行、生活狀況、智識程度、犯罪
      所生之損害重大與犯罪後之態度避重就輕等一切情狀，量
      處如主文所示之刑，又因其犯罪之性質，認有褫奪公權之
      必要，應依被告行為時修正前刑法第三十七條第二項之規
      定，併予以宣告褫奪公權十年（因被告本案之宣告刑為有
      期徒刑十三年，不論依修正前之刑法第三十七條第二項或
      修正後之同法第三十七條第二項之規定，均得宣告褫奪公
      權，對被告而言並無有利或不利之情形，自不生新舊法比
      較之問題，依刑法第二條第一項前段規定，自應適用修正
      前之刑法第三十七條第二項規定）。
（四）沒收與否─
      被告甲○○放火所用之打火機一個，係被告所有，供其犯
      本案之放火、殺人罪所用之物，業據被告陳明在卷，惟因
      該打火機並未扣案，為免日後執行之困難，爰不予宣告沒
      收，併此敘明。
三、適用之法條：
（一）刑事訴訟法第二百九十九條第一項前段；
（二）刑法第二條第一項前段、第一百七十三條第三項、第一項
      、第二百七十一條第一項、第五十五條、修正前第三十七
      條第二項。
本案經檢察官傅伊君到庭執行職務。
中    華    民    國    95    年    9     月    8     日
              刑事第六庭  審判長法  官  遲中慧
                                法  官  魏瑞紅
                                法  官  林昌義
以上正本證明與原本無異。
如不服本判決，應於判決送達後10日內向本院提出上訴狀 (應附
繕本 )，上訴於臺灣高等法院。
中    華    民    國    95    年    9    月     8     日
                                書記官  柯雅菱
附錄本案論罪科刑法條全文：
刑法第一百七十三條
I  放火燒燬現供人使用之住宅或現有人所在之建築物、礦坑、
    火車、電車或其他供水、陸、空公眾運輸之舟、車、航空機
    者，處無期徒刑或七年以上有期徒刑。
II  失火燒燬前項之物者，處一年以下有期徒刑、拘役或五百元
    以下罰金。
III  第一項之未遂犯罰之。
Ⅳ  預備犯第一項之罪者，處一年以下有期徒刑、拘役或三百元
    以下罰金。
刑法第二百七十一條
I  殺人者，處死刑、無期徒刑或十年以上有期徒刑。
II  前項之未遂犯罰之。
III  預備犯第一項之罪者，處二年以下有期徒刑。


司法院資訊處製作；財團法人民間司法改革基金會備份。
